【裁判字號】    95,交上訴,43
【裁判日期】    951124
【裁判案由】    公共危險等
【裁判全文】
臺灣高等法院刑事判決                 95年度交上訴字第43號
上  訴  人  臺灣板橋地方法院檢察署檢察官
上  訴  人
即  被  告  甲○○
選任辯護人  王建智律師
被      告  乙○○
選任辯護人  周宜隆律師
上列上訴人等因被告等公共危險等案件，不服臺灣板橋地方法院
93年度交訴字第90號，中華民國95年3月1日第一審判決（起訴案
號：臺灣板橋地方法院檢察署93年度偵字第11996號），提起上
訴，本院判決如下：
    主  文
原判決關於乙○○部分撤銷。
乙○○因過失致人於死，處有期徒刑陸月，如易科罰金，以銀元
佰元 (即新台幣玖佰元)折算壹日。緩刑貳年。
其餘上訴駁回。
    事  實
一、甲○○駕駛車牌號碼FB-5056號喜美自用小客車、乙○○駕
    駛車號8D-3887號自用小客車（休旅車），二人於民國（下
    同）93年3月4日（起訴書誤載為92年3月4日）零時許沿臺北
    縣新莊市○○○○○道東向由樹林往三重方向同一車道行駛
    ，二人明知該路段雖未設有限速標誌、標線，但屬劃設雙向
    分隔線及快慢車道之一般道路，其行車速度仍不得超過時速
    50公里，竟仍超越限速行駛，至該路段近編號42號燈桿附近
    ，甲○○擬超越前方由乙○○所駕駛之車，應注意欲超越同
    一車道之前車時，須先按鳴喇叭二單響或變換燈光一次，待
    前行車減速靠邊或以手勢或亮右方向燈表示允讓後，後行車
    始得超越；且超越時應顯示方向燈並於前車左側保持半公尺
    以上之間隔超過，行至安全距離後，再顯示方向燈駛入原行
    路線，而以當時天候晴，夜間有照明，道路型態為直路，路
    面乾燥、無缺陷、無障礙之直線柏油道路，視距甚為良好，
    顯無不能注意之情事，甲○○竟疏未注意，逕由右側機車道
    超越乙○○所駕駛之自用小客車後，未保持安全距離即往左
    切回原車道行駛，突見前方有另一車速較慢之不詳車號自用
    小客車阻擋在前，此時右側機車道上則有汪志宏所騎乘之車
    牌號碼BDR-885號重型機車併行，甲○○乃於切入原車道後
    立即緊急煞車；而後方乙○○駕車應注意不得超速行駛，竟
    仍超速行駛，突見甲○○之自用小客車切換車道至前方後緊
    急煞車（但未煞死，煞車後仍繼續前行），乙○○見狀即向
    左切跨越分向限制線閃避，仍擦撞甲○○所駕駛之自小客車
    左側車身後方。乙○○於跨越分向限制線切入對向車道時，
    適有游智信所駕駛之車號T6-1479號自用小客車西向迎面駛
    來，約於堤外便道第40號燈桿前，其車頭左前側與游智信車
    頭左前側對撞，乙○○之自小客車車頭左側嚴重毀損、左前
    輪胎爆破脫落，並造成游智信所駕駛之自用小客車左前車頭
    嚴重塌陷毀損，游智信因此受有額部縱向裂傷、左眼內緣挫
    傷、左側肋骨及骨盆腔骨折、腹部下緣皮下瘀血、左足背部
    裂傷、四肢多處挫傷、左小腿前部左足背部皮下瘀血等傷害
    。乙○○於高速撞擊游智信之自用小客車後，因離心力及慣
    性作用反彈向右切回原車道，甲○○見狀即欲將車向右急轉
    90度迴避，仍與乙○○之自用小客車左前車頭再度擦撞，橫
    停於上開路段東向機車道上。而乙○○所駕之車則因左前車
    輪爆胎脫落，車體與地面刮擦滑行約42公尺後撞擊護欄始停
    止。在旁目睹之機車騎士汪志宏見狀，先去查看游智信之傷
    勢後立即撥打電話報警，甲○○則將其自用小客車駛至乙○
    ○之自用小客車旁，2人下車談論是否需要保險理賠等事項
    ，此時汪志宏並詢問甲○○及乙○○是否有受傷後，回報警
    員僅有游智信1人受傷，甲○○明知其駕駛自用小客車發生
    致人死傷之情形下，竟未留下聯絡方式或為其他積極之救護
    措施，即駕駛自用小客車離去。乙○○則停留現場等候員警
    前來處理，並於員警到場時坦承前開肇事情事而接受裁判。
    游智信則因傷勢過重，雖經送醫急救，仍於送往醫院之途中
    死亡。
二、案經被害人游智信之父游勇智訴由臺北縣政府警察局新莊分
    局報請臺灣板橋地方法院檢察署檢察官偵查起訴。
    理  由
一、訊據被告乙○○坦承於前開時、地超速行駛，因被告甲○○
    緊急煞車時閃避不及而肇事撞上對向被害人游智信駕駛之車
    等事實；上訴人即被告甲○○則矢口否認犯行，辯稱：當時
    發生車禍時，我的車速並不快，超車部分是還未發生車禍之
    前很久的事情，在發生車禍過程中並沒有超速行為，本件是
    乙○○車速太快所致，我一直跟在汪志宏所駕駛之機車後面
    ，沒有超車切入車道，亦未緊急煞車，我會離開現場是因為
    乙○○的朋友及他本人告訴我沒事可以離開，並無肇事逃逸
    之故意云云。經查：
    (一)檢察官職司追訴犯罪，就審判程序之訴訟構造言，檢察官
      係屬與被告相對立之當事人一方，偵查中對被告以外之人
      所為之偵查筆錄，或被告以外之人向檢察官所提之書面陳
      述，性質上均屬傳聞證據。自理論上言，如未予被告反對
      詰問、適當辯解之機會，一律准其為證據，似有違當事人
      進行主義之精神，對被告之防禦權亦有所妨礙；然而現階
      段刑事訴訟法規定檢察官代表國家偵查犯罪、實施公訴，
      必須對於被告之犯罪事實負舉證之責，依法其有訊問被告
      、證人及鑑定人之權，證人、鑑定人且須具結，而實務運
      作時，偵查中檢察官向被告以外之人所取得之陳述，原則
      上均能遵守法律規定，不致違法取供，其可信性極高，為
      兼顧理論與實務，乃於修正刑事訴訟法時，增列第159條
      之1第2項，明定被告以外之人（含被害人、證人等）於偵
      查中向檢察官所為陳述，除顯有不可信之情況者外，得為
      證據（最高法院93年台上字第2397號、94年台上字第629
      號判決意旨參照）。本件證人汪志宏於偵查中之陳述，係
      經具結擔保其陳述之可信性，且查無任何非出自任意性之
      可能，並無顯不可信之情況，可認有證據能力。又，公務
      員職務上製作之紀錄文書、證明文書，除顯不可信之情況
      外，亦有證據能力，刑事訴訟法第159之4第1款規定甚明
      。查本件卷附道路交通事故調查報告表、道路交通事故現
      場圖等證據，係員警於處理車禍現場時，本於職權就現場
      之天候、路況、道路型態、標誌設置、相關人車資料及事
      故現場狀況等作成之紀錄文書；另，本件相驗屍體證明書
      、臺灣板橋地方法院檢察署驗斷書則係檢察官督同檢驗員
      周石就觀察被害人游智信屍體狀況所製作之紀錄文書，均
      無顯不可信之情況，依前開說明，自有證據能力。
    (二)於93年3月4日零時許，被害人游智信駕駛車號T6-1479號
      自用小客車，沿臺北縣新莊市○○○○○道由三重往樹林
      方向西向行駛，至該路段近編號40號燈桿附近時，突然對
      向東向車道由被告乙○○所駕駛之車號8D-3887號自用小
      客車，高速跨越分向限制線駛來，兩車左前側車頭對撞，
      致被害人游智信所駕駛之自用小客車左前車頭嚴重塌陷毀
      損，被害人游智信因此受有額部縱向裂傷、左眼內緣挫傷
      、左側肋骨及骨盆腔骨折、腹部下緣皮下瘀血、左足背部
      裂傷、四肢多處挫傷、左小腿前部左足背部皮下瘀血等傷
      害，雖經在旁目睹之機車騎士汪志宏報請救護，仍因傷勢
      過重，於送往醫院之途中即死亡，有道路交通事故調查報
      告表、道路交通事故現場圖、照片、相驗屍體證明書、臺
      灣板橋地方法院檢察署驗斷書、臺灣板橋地方法院檢察署
      檢察官相驗報告書等在卷為據（見相驗卷第14頁至25頁、
      第37至43頁、52頁）。被告乙○○雖於原審審理時供稱：
      等我回過神之後，就發現我的車子在冒煙，我不知道如何
      與被害人的車子撞到（見原審卷第252頁），證人汪志宏
      亦證稱：我的視線受阻，沒有看到休旅車如何與對向被害
      人的車輛撞擊（見原審卷第174頁），惟本院調查上開道
      路交通事故調查報告表、道路交通事故現場圖、照片等，
      被告所駕駛之車車頭左側嚴重毀損、左前輪胎爆破脫落，
      核與被害人游智信所駕駛之自用小客車左前車頭嚴重塌陷
      毀損之情相符，並參諸現場被告所駕之車刮地痕跡，係起
      自新莊市○○○○○道編號40號燈桿附近，足認被害人所
      駕駛之車係於該處遭被告乙○○駕駛之車撞擊。被告乙○
      ○對上開事實亦不爭執，堪予認定。
    (三)被告甲○○對被害人游信智於前開時、地車禍身亡乙節，
      固無爭執，惟被告甲○○辯稱係因被告乙○○欲左側超車
      不當所致，與己無關云云。惟查，被告乙○○於偵查中供
      稱：我當時從後視鏡有看到甲○○的車輛，他從機車道超
      到我前方後，有往左偏，隨即回到我前方緊急煞車，他一
      切回來，我煞車不及就撞到他車後方等語（見第11996號
      偵查卷第22頁），後於原審審理中以證人身分證稱：我當
      時因為前面沒有其他車輛，所以有超速行駛，而甲○○的
      車輛從右側機車道超我的車子到我車子前面，他超越過我
      之後繼續向左偏，然後又往右切回來，之後就緊急煞車，
      我也跟著緊急煞車，但煞車不及撞到那輛車子，結果我的
      安全氣囊爆開，等我回過神之後，就發現我的車子在冒煙
      ，我不知道如何與對向車道的車子撞到等語（見原審卷第
      252頁）。顯見被告二人所陳不一，是究竟被告乙○○何
      以駛入對向車道，即攸關被告甲○○是否成立犯罪，分述
      如下：
      1.據當時駕駛機車在旁目睹之證人汪志宏於偵查時結證稱
        ：我接近肇事地點車速約8、90，我行駛在外側車道，
        路況良好，車流量不大，當時除被告二人之車外，還有
        一部行駛較慢的自小客車在汽車道上，在經過新海橋後
        面一個小彎道時，當時我從後視鏡中有看見一部車頭燈
        很亮的車，異常的亮，還有注意到引擎聲非常快，事後
        我才發現是休旅車（被告乙○○所駕駛），我就減速約
        60，白色喜美車（被告甲○○所駕駛）就跟上來了，與
        我並行，我就嚇一跳，我覺得他們車速很快，接著休旅
        車也跟過來了，休旅車就跟著喜美車的後面，但是喜美
        車沒想到前方的車速很慢，當時喜美車又在我左手邊，
        他沒辦法變換車道，我是看到喜美車突然踩煞車，休旅
        車又緊跟在後煞車不及，休旅車有開到分向線上，我有
        看到休旅車及白色喜美車有併行並發生碰撞，碰撞後喜
        美車向右轉，停在我前方車頭呈90度方向，以我的經驗
        ，我覺得他們的時速起碼是120公里（見第11996號偵查
        卷第28頁），復於原審審理時證稱：我因為工作之關係
        ，每天凌晨都會騎機車經過本案之肇事地點，因為該時
        段車流量不大，我時速都在90公里左右；本案事發之前
        ，我在該路段通過新海橋前就從後照鏡看到休旅車之車
        燈，因為該車引擎聲很大，所以感覺該車開很快，我就
        往機車道靠邊減速，約5秒鐘左右被告甲○○喜美小客
        車就突然開到我旁邊，但因為他前方有一輛車輛慢速行
        駛，所以甲○○緊急煞車，我看到甲○○的汽車引擎因
        煞車而下沉，我嚇一跳也緊急煞車，這時乙○○的休旅
        車開到我左邊跨在路中央分向限制線的中間行駛，因為
        煞不住車，就往左側偏移並與前方甲○○的小客車左後
        方擦撞，甲○○的車就轉向90度橫越在機車道上，因此
        我的視線受阻，沒有看到休旅車如何與對向被害人的車
        輛撞擊，等我再看的時候，休旅車已經不受控制，一直
        搖晃往右前方移動，被害人的車最後撞停在對向的車道
        草坪上，發生車禍前我的車速降到約60公里左右，發生
        擦撞後我有緊急煞車等語（見原審卷第172至177頁）。
        按被告2人之車輛大燈型式明顯有別，有卷附二車照片
        可憑，以證人汪志宏之經常駕駛機車行駛之生活經驗，
        自可輕易辨識，應無誤判之虞。是依證人汪志宏所述，
        其於過新海橋前及甫過橋後自後視鏡中僅看見被告乙○
        ○駕駛之休旅車大燈燈光，可見斯時被告甲○○駕駛之
        車應在被告乙○○之後，而被告甲○○之自用喜美小客
        車，於肇事之前突然出現在證人汪志宏車旁，顯然係當
        時始超越被告乙○○之車輛。而臺北縣新莊市○○○○
        道過新海橋至編號41號燈桿處距離約230公尺，此經原
        審囑請臺北縣政府警察局新莊分局交通分隊派員前往測
        量明確（見卷附該分局95年1月1日第0000000000函，附
        於原審卷第274頁），核與被告乙○○供稱：甲○○超
        車前，我前方100-200公尺範圍內沒有其他車輛等語大
        約符合（見原審卷第254頁），如以5秒鐘行進230公尺
        計算，則換算時速高達165公里，然而本件車禍之肇事
        過程短促，證人汪志宏固在旁目睹，惟對於時間之估算
        僅憑一時之感覺推斷，並無測量工具為輔，故其陳述「
        約5秒鐘左右」之語未必精確，且其係行進中自後視鏡
        觀測後方被告來車，對於實際距離亦難免有所誤差，尚
        難遽認當時被告二人係以時速165或120公里行駛。惟被
        告甲○○在證人汪志宏機車車速高達約60公里之情形下
        ，竟能在一、二百餘公尺之距離內即超車切至證人汪志
        宏機車旁併行，證人汪志宏更證稱：「喜美小客車先超
        過我的前方，而且該喜美小客車有緊急煞車，只是他煞
        車後的車速還是比我的機車快」（見原審卷第178頁）
        ，而被告謝均駕之車亦緊隨被告甲○○之後，速度甚快
        ，此觀諸被告乙○○所駕之車撞擊被害人之車後猶滑行
        刮地痕長達42公尺即明，足認當時被告甲○○、乙○○
        均以高速超速行駛無疑。
      2.被告甲○○雖辯稱：我一直都是跟在汪志宏後面，我的
        車速大約4、50公里，並未超速，所以發生擦撞後立即
        停下，沒有緊急煞車，並未留有煞車痕云云（見原審卷
        第261、263、265、301頁，本院卷第82頁）。惟查，證
        人汪志宏業已證稱其於車禍發生前車速甫自90公里降到
        約60公里左右，而被告甲○○之車輛在一、二百餘公尺
        之距離內即與汪志宏所駕之機車併行，其時速豈有低於
        60公里之理，況被告甲○○於警詢、偵查時即供明：行
        至肇事地點，我前方有一自小客車，右側有一部機車，
        我的車速最少60公里（見第2537號偵查卷第8頁、第119
        96號偵查卷第30頁），可見其辯稱未超速，一路跟在汪
        志宏車後云云，非僅前後矛盾，亦與事證不符，不能採
        信。再者，證人汪志宏於原審時證稱：因為他前方有一
        輛車輛慢速行駛，我看到甲○○緊急煞車，並明確指稱
        「我看到甲○○的汽車引擎（即車身前方）因煞車而下
        沉」，按汽車行駛中因緊急煞車，會因慣性而使車身前
        傾下沉，是證人汪志宏親眼目睹被告甲○○之車車身前
        方下沉，堪認確有緊急煞車之情。雖其亦證稱有看見甲
        ○○所駕之車有煞車痕跡（見原審卷第177頁），但上
        開道路交通事故現場圖並未記載堤外便道東向車道有煞
        車痕跡，業經證人即當時到場處理之員警謝明先證述：
        我只有看到刮地痕，被告行進方向沒有煞車痕（見原審
        卷第185頁），告訴代理人雖具狀提出現場照片指稱有
        被告甲○○緊急煞車痕跡（見本院卷第75頁），惟被告
        甲○○辯稱這不是煞車痕，這是要閃的時候，滑行的痕
        跡（見本院卷第81頁）。經查，證人汪志宏於原審時證
        稱：我沒有聽到煞車聲音，我煞車停住時，甲○○的車
        在我前方約20公尺距離（見原審卷第177頁），而被告
        甲○○亦供稱：我車轉向90度時，車子還在行進中，可
        見被告甲○○於超車後雖有煞車，但並未踩死，應係點
        放方式逐漸減低速度。按煞車痕係車輛煞停時，因輪胎
        面與地面磨擦生熱使胎面融化後殘留地面之物質痕跡，
        若於煞車時車輪未鎖死之情形下，因為輪胎仍低速轉動
        ，未以同一接觸面持續與地面磨擦，因熱度較低，未必
        留有煞車痕故未形成煞車痕，此為本院所知之事實。本
        件被告甲○○既未踩死煞車，而係點放方式減低速度，
        故未產生明顯煞車痕跡，亦未發出煞車聲響，自不能僅
        以無煞車痕而為被告甲○○有利之認定。又，被告乙○
        ○對於其因超速行駛等情坦承在卷，惟辯稱於被告甲○
        ○之車右側切過來之後，我有緊急煞車，但沒有感覺，
        且輪胎鎖死，已無法控制車輛才會發生該事故，我車係
        採ABS煞車系統云云（見第2537號偵查卷第4頁，原審卷
        第252、253頁），惟查汽車ABS系統功能係防止煞車鎖
        死，被告乙○○既稱其車係採ABS系統，證人即被告乙
        ○○之父謝芳源亦證稱：謝林均所駕駛之車號8D-3887
        號自用小客車車況正常，沒有不佳情形（見原審卷第23
        3頁），應無ABS煞車失靈情形，是被告乙○○所稱該車
        輪胎鎖死云云，顯有矛盾；況衡以在高速之下，依一般
        經驗，如緊急煞車，應會形成煞車痕，亦據證人謝明先
        證述在卷（見原審卷第187頁），惟本件新莊市○○○
        ○○道東向車道現場並無煞車痕跡，已如前述，倘當時
        被告乙○○確有緊急煞車，何以其所駕之車撞擊被害人
        之車後猶滑行刮地痕竟長達42公尺之遠？顯與一般常理
        不符，復以證人汪志宏並未聽聞煞車聲響，被告乙○○
        亦供承沒有煞車感覺，應認被告乙○○當時突見被告甲
        ○○煞車，乃隨即將車向左偏閃跨越分向限制線，但未
        緊急煞車，應予指明。
      3.再由本件肇事後之車損及現場跡證觀之，被告甲○○所
        駕駛之車牌號碼FB-5056號自用小客車保險桿正後方並
        無明顯之刮痕或凹陷（見第2537號偵查卷第31頁照片）
        ，而於保險桿左後側有刮擦痕，另外在左側車身之後方
        護條（同前卷第34頁）、葉子板下方（第33頁、35頁）
        、前保險桿左側（第32頁照片）等處留有刮擦痕，顯見
        當時因被告甲○○緊急煞車，被告乙○○係向左偏閃時
        與被告甲○○自用小客車左後側發生擦撞，故造成甲○
        ○自用小客車之左後保險桿、左後車輪葉子板等處刮損
        。被告乙○○固供稱：我煞車不及撞到甲○○車子，結
        果我的安全氣囊爆開云云，惟依上開卷附照片所示，被
        告乙○○、甲○○之車擦撞情形輕微，被告二人對此均
        不爭執，是以如此輕微擦撞，衡理應無造成安全氣囊爆
        開之理，應係被告乙○○撞擊被害人之車後，因強大震
        動引發安全氣囊自動爆開。再者，依被告乙○○所供，
        安全氣囊爆開後「等我回過神之後，就發現我的車子在
        冒煙，我不知道如何與對向車道的車子撞到」（見原審
        卷第252頁），可見其對於跨越分向限制線後所發生情
        形，一無所悉，自無操作方向盤切回原車道之理，應係
        其所駕之車於撞擊被害人之車後，因左前輪胎爆破脫落
        加上左側撞擊反彈力量，故依離心力及慣性作用偏向右
        側切回原車道，此亦據被告甲○○供述：當時我車輛有
        抖動一下，我發現我左側有一輛銀色之車輛（即被告乙
        ○○所駕之車）我嚇一跳馬上將方向盤打向右側，撞擊
        點在左後側葉子板及左前保險桿，當時我見一銀色車輛
        就往很遠的地方撞下路沿才停下車輛等語（見第2537號
        偵查卷第8、10頁），核與證人汪志宏證稱：我看到甲
        ○○的汽車引擎因煞車而下沉，我嚇一跳也緊急煞車，
        這時乙○○的休旅車開到我左邊跨在路中央分向限制線
        的中間行駛，因為煞不住車，就往左側偏移並與前方甲
        ○○的小客車左後方擦撞，甲○○的車就轉向90度橫越
        在機車道上等語相符，足認當時被告甲○○所見「左側
        有一輛銀色之車輛」，即被告乙○○之車因撞擊被害人
        之車後反彈往右側切回原車道，甲○○見狀即欲將車向
        右急轉90度迴避，仍與甲○○之自用小客車左前車頭再
        度擦撞，橫停於上開路段東向慢車道（即同向慢車道）
        上無疑。被告乙○○供稱我與甲○○的車發生碰撞一次
        ，就是撞到甲○○的車左車尾云云（見原審卷第258頁
        ），顯係記憶有誤。
      4.被告甲○○雖辯稱：我在堤外便道出口超越乙○○之車
        輛後，即一路行駛在乙○○之前，本件車禍係因乙○○
        欲自左側超車所致。惟為被告乙○○所否認（見原審卷
        第258頁），且查證人汪志宏已結證係因被告甲○○突
        然超車至乙○○前方後，又突然煞車致後方之被告乙○
        ○向左側閃避跨越分向限制線，核與被告乙○○所陳相
        符。證人汪志宏與被告乙○○、甲○○均不認識，自無
        偏袒乙○○而為偽證之理，其陳述核屬可信。況依一般
        駕駛習慣，超車前應會觀察前方車況，以確保自身安全
        ，然查本件被告乙○○於向右切入對向車道後未幾即與
        被害人之車發生碰撞，顯然被害人之車已經近在前方，
        而肇事路段又係筆直道路，路況良好，應可輕易辨識對
        向來車動向，倘被告乙○○果欲自左側超車，何以先擦
        撞前方甲○○駕駛之車左後側，又未先察明對向車道車
        況而急欲切入自陷險境？不合常理甚明，衡理應係事出
        突然，而不得已切入對向車道，堪認被告乙○○係於高
        速行駛下為閃避被告甲○○之車，故跨越分向限制線，
        是被告甲○○上開所辯不足採信。
    (四)本件經檢察官函請台灣省台北縣區車輛行車事故鑑定委員
      會鑑定結果認：本件肇事原因係因被告乙○○、甲○○競
      駛產生擦撞（見第2537號偵查卷第51頁）；又經原審函請
      台灣省車輛行車事故覆議鑑定委員會鑑定結果認：肇事原
      因係因乙○○未與前車保持安全距離撞擊前車，後失控越
      過分向限制線侵入來車道，兩車是否競駛，則無法確認（
      見原審卷第63頁）；嗣經本院函請國立交通大學鑑定結果
      認：肇事前乙○○車速高於甲○○車速，肇事前兩車是否
      競駛及甲○○車是否自乙○○車右側超車並切回原車道後
      立即煞車，無法明確認定（見本院卷第55頁），惟經本院
      調查，足認本件車禍之經過，係被告甲○○高速自右側超
      車至被告乙○○之車前又緊急煞車，因被告乙○○車速亦
      甚快，見狀急於閃避，乃由左側跨越分向限制線，而與被
      告甲○○之車輛左後側擦撞，繼而與被害人之車左側對撞
      ，被告乙○○之自用小客車並於碰撞後左前車輪爆破脫落
      ，而反彈切回原車道，被告甲○○見狀乃向右調轉，因而
      其左前車頭遭乙○○之車擦撞，故車頭向右偏90度後停下
      ，被告乙○○之車則向右前方滑行42公尺後碰撞護欄而停
      止。從而上開鑑定結果與本院認定不符之處，不能採認。
    (五)按行車速度，依速限標誌或標線之規定，無標誌或標線者
      ，行車時速不得超過50公里；又超越同一車道之前車時，
      須先按鳴喇叭二單響或變換燈光一次前行車減速靠邊或以
      手勢或亮右方向燈表示允讓後，後行車始得超越。超越時
      應顯示方向燈並於前車左側保持半公尺以上之間隔超過，
      行至安全距離後，再顯示方向燈駛入原行路線，道路交通
      安全規則第93條第1項第1款前段、第101條第3款前段、第
      5款分別定有明文。而本件被告乙○○、甲○○行駛於上
      開路段之際，當時天候晴，夜間有照明，道路型態為直路
      ，路面乾燥、無缺陷、無障礙之直線柏油道路，視距甚為
      良好，顯無不能注意之情事，被告甲○○竟未保持安全距
      離，高速超車駛至被告乙○○車前之後又緊急煞車，被告
      乙○○亦因超速行駛見狀閃避而跨越分向限制線，因此與
      被害人之車輛對撞，被告甲○○、乙○○就本件肇事均有
      過失，自屬明確。而本件被害人游智信因被告2人之過失
      行為，致與被告乙○○之車輛正面對撞後，受有上開傷害
      終因傷勢過重而死亡，其死亡結果與被告2人之過失行為
      間，具有相當因果關係，被告2人過失致人於死之犯行堪
      認明確。
    (六)刑法第24條所稱因避免緊急危難而出於不得已之行為，係
      基於社會之公平與正義所為不罰之規定。倘其危難之所以
      發生，乃因行為人自己過失行為所惹起，而其為避免自己
      因過失行為所將完成之犯行，轉而侵害第三人法益；與單
      純為避免他人之緊急危難，轉而侵害第三人法益之情形不
      同。依社會通念，應不得承認其亦有緊急避難之適用。否
      則，行為人由於本身之過失致侵害他人之法益，即應成立
      犯罪，而其為避免此項犯罪之完成，轉而侵害他人，卻因
      此得阻卻違法，非特有背於社會之公平與正義，且無異鼓
      勵因過失即將完成犯罪之人，轉而侵害他人，尤非立法之
      本意。至其故意造成「危難」，以遂其犯罪行為，不得為
      緊急避難之適用，更不待言（最高法院72年台上字第7058
      號判決意旨參照）。經查，本件雖因被告甲○○高速超車
      至被告乙○○前方後又緊急煞車，被告乙○○見狀急於閃
      避，因右側前方機車道有汪志宏機車行駛，乃不得已由左
      側跨越分向限制線，而與被害人之車左側對撞，致被害人
      死亡，惟被告乙○○係因違規高速超速行駛該路段在先，
      致煞車不及，跨越分向限制線，顯然其危難係其自己行為
      所惹起，依前開說明，其過失行為對於被害人之死亡結果
      ，自無刑法第24條緊急避難之適用，附此敘明。
    (七)被告甲○○雖辯稱：我不知道發生車禍（見原審卷第183
      頁），然於原審審理時供稱：當時到車禍現場之證人劉宏
      麟有問我車禍情形，我聽見汪志宏說對向車道有人受傷（
      見原審卷第226、296頁），復以被告乙○○之車與被害人
      之車碰撞情形嚴重，理應發出巨大聲響，被告甲○○豈有
      不知之理，足認被告甲○○當時已知現場有人受傷情形。
      被告甲○○雖又辯稱係被告乙○○之友人告以可先行離去
      ，伊自認對本件肇事並無責任，故先行離去云云。惟被告
      乙○○於肇事後，固曾聯絡友人劉宏麟、曾世昌及父親謝
      芳源至現場協助處理，然證人曾世昌證稱：我是接到乙○
      ○的電話後到達現場，當時除了三輛小客車的車主及機車
      的車主以外，我是第一個到達現場的人，我沒有與甲○○
      對話，也沒有注意到乙○○與甲○○之對話等語（見原審
      卷第210 至211頁）；證人劉宏麟證稱：我聽到曾世昌要
      去現場看乙○○，約5分鐘後我也開車過去現場，到達之
      後我停在白色喜美小客車的對面，我問甲○○車子是否他
      撞的，他說不是我就跟他說「如果是你撞的話，就要你小
      心一點」，接著我去找乙○○問車禍的經過，等我回來找
      甲○○的時候，甲○○的車子就已經不見了等語（見原審
      卷第217 頁至218頁）；證人謝芳源則表示其到達現場後
      ，並未見到甲○○之車輛，更未與甲○○有任何對談等語
      （見原審卷第228頁），足認被告甲○○所辯係被告乙○
      ○之朋友允許伊離開云云，應屬事後卸責之詞。況衡以常
      情，劉宏麟、曾世昌及父親謝芳源為被告乙○○之親友，
      其等於深夜趕赴現場，顯然對於被告乙○○於本件肇事之
      善後處理甚為關切，故其等縱然認為被告甲○○應無肇事
      責任，至少亦會請求被告甲○○留下證明被告乙○○肇事
      之經過，以及事後積極處理之情形，豈可能主動要求被告
      甲○○離去？且當時有注意被告甲○○並與之交談之人為
      證人劉宏麟，而劉宏麟於現場時，因發現被告甲○○口氣
      不善，即通電請友人「阿洲」記下被告甲○○之車輛，此
      據被告乙○○於接受詰問時證述在卷（見原審卷第255頁
      ），倘證人劉宏麟認本件肇事與甲○○無關而允諾被告甲
      ○○離去，又豈會請友人記下該車號？足見被告甲○○所
      辯與常理有悖。被告甲○○復辯稱：我記得我離開之前，
      乙○○加上他朋友總共有六個人，乙○○他對我說：沒有
      你的事，你可以先走，這時候曾世昌剛好過來，我說我有
      事我要先走云云（見原審卷第264頁），惟證人曾世昌到
      達現場後並未與被告甲○○交談，已如前述，被告乙○○
      亦供稱：當時除曾世昌、劉宏麟外，沒有其他朋友過來，
      也沒有對甲○○說「沒有你的事，你可以先走」等語（見
      原審卷第265頁），顯然被告甲○○所辯已難採信。況被
      告甲○○並非無知識之人，既已明知肇事致人死傷，依法
      即應停於該處等待後續處理，竟未留下聯絡方式或為其他
      積極之救護措施而逃逸他去，其違法甚明。從而，被告甲
      ○○肇事致人死亡而逃逸之犯行亦已明確，應依法論處。
    (八)綜上事證，被告甲○○、乙○○犯行事證明確，洵堪認定
      ，應依法論科。
二、核被告甲○○、乙○○所為，均係犯刑法第276條第1項之過
    失致人於死罪；被告甲○○於肇事後又逃逸，更犯同法第18
    5條之4之肇事逃逸罪。被告甲○○所犯上開2罪，犯意各別
    ，行為互殊，應分論併罰。被告乙○○行為後，刑法第62條
    自首之規定業於94年2月2日修正公布，於95年7月1日施行，
    修正前規定「減輕其刑」，經修正後改為「得減輕其刑」，
    經比較結果，修正後規定對於被告較為不利，應依刑法第2
    條第1項前段適用修正前之規定。被告乙○○於發生事故後
    ，即停留現場，並於員警到場時，坦承肇事並接受裁判，有
    卷附自首調查報告表可徵（見第2537號偵查卷第39頁），應
    依修正前刑法第62條規定減輕其刑。
三、原審爰依刑法第276條第1項、第185條之4、第51條第5款（
    修正前），並審酌被告甲○○並無前科，其出於一時疏失罹
    犯本罪，惟矢口否認犯行，屢圖卸責而置身事外，對被害人
    家屬之現境毫無體恤之情，未與被害人家屬達成和解，並斟
    酌其過失情節、所生危害等一切情狀，就其過失致人於死部
    分，量處有期徒刑捌月，駕駛動力交通工具致人死而逃逸部
    分，量處有期徒刑捌月，應執行有期徒刑壹年貳月，其認事
    用法，均無違誤。按被告甲○○行為後，刑法第51條第5款
    於94年2月2日修正公布，於95年7月1日施行，修正後將執行
    刑上限由舊法之20年提高為30年，經比較結果，應依刑法第
    2條第1項前段適用修正前刑法第51條第5款之規定，原判決
    依此審判用法，雖未及比較新舊法適用，但對於判決結果不
    生影響，故毋庸撤銷。被告甲○○上訴否認犯行，檢察官上
    訴認被告甲○○與乙○○競駛，涉犯刑法第185條第2項之罪
    ，指摘原判決不當，均核無理由（公共危險部分理由詳後）
    ，應予駁回。
四、原審予被告乙○○論罪科刑，固非無見，惟查被告乙○○於
    發現被告甲○○超車後又緊急煞車，乃閃避跨越分向限制線
    ，並未緊急煞車，其安全氣囊係因碰撞被害人之車後自動爆
    開，且亦未試圖切向右側原車道，原判決誤認乙○○「突見
    甲○○之自用小客車切換車道至前方後緊急煞車，乙○○見
    狀煞車不及，竟向左跨越分向限制線煞車並閃避，惟仍高速
    擦撞甲○○所駕駛之自小客車左側車身後方，而於切入對向
    車道時失控，適該路段對向車道上有游智信所駕駛之車號T6
    -1479號自用小客車迎面駛來，乙○○試圖將車輛往右切回
    原車道閃避」；又被告乙○○於原審判決後已與告訴人達成
    和解，原審未及審酌。檢察官上訴認被告乙○○與甲○○二
    人競駛，涉犯刑法第185條第2項之罪，指摘原判決不當，核
    無理由（詳後），惟原判決既有上開可議，應由本院將原判
    決乙○○部分撤銷改判。又被告乙○○行為後，刑法關於易
    科罰金、緩刑之規定，於95年7月1日均有修正。修正前刑法
    第41條第1項前段規定：「犯最重本刑為五年以下有期徒刑
    以下之刑之罪，而受六個月以下有期徒刑或拘役之宣告，因
    身體、教育、職業、家庭之關係或其他正當事由，執行顯有
    困難者，得以一元以上三元以下折算一日，易科罰金。」被
    告行為時之易科罰金折算標準，依修正前罰金罰鍰提高標準
    條例第2條前段（現已刪除）規定，係就其原定數額提高為
    一百倍折算一日，則本件被告行為時之易科罰金折算標準，
    應以銀元三百元折算一日，經折算為新臺幣後，應以新臺幣
    九百元折算為一日。惟修正後刑法第41條第1項前段規定：
    「犯最重本刑為五年以下有期徒刑以下之刑之罪，而受六個
    月以下有期徒刑或拘役之宣告者，得以新臺幣一千元、二千
    元或三千元折算一日，易科罰金。」，應依刑法第2條第1項
    前段適用較有利於被告之舊法宣告易科罰金折算標準，並依
    修正前罰金罰鍰提高標準條例第1條前段、第2條規定，提高
    其倍數；另關於緩刑部分，雖亦有修正，惟不在刑法第2條
    所稱應予比較新舊法適用範圍，而應適用裁判時法律。最高
    法院95年第8次決議亦認「犯罪在新法施行前，新法施行後
    ，緩刑之宣告，應適用新法第74條之規定」等語甚明。爰審
    酌被告乙○○並無前科，有本院被告前案紀錄表在卷為憑，
    其高速駕駛枉顧其他用路人安全，因被告甲○○突然超車又
    緊急煞車故閃避不及跨越分向限制線肇事，致被害人死亡之
    過失情節及危害結果，惟與被害人家屬達成和解賠償新台幣
    760萬元，有聲請撤回上訴狀及台灣板橋地方法院三重簡易
    庭調解程序筆錄在卷可按（見本院卷第49至50頁），犯後並
    自首坦承犯行態度良好等一切情狀，量處有期徒刑陸月，並
    依修正前刑法第41條第1項前段諭知易科罰金之折算標準，
    以銀元佰元（即新台幣玖佰元）折算壹日。又被告前未曾
    受有期徒刑以上刑之宣告，其因一時疏慮，誤觸法網，經此
    起訴審判，當能知所警惕，應無再犯之虞，本院認為對其科
    處之刑，以暫不執行為適當，應依修正後刑法第74條第1項
    第1款，併為緩刑貳年之諭知，以啟自新。
五、不另為無罪諭知部分：
    (一)檢察官論告意旨另以：被告甲○○及乙○○係以兩車競駛
      之方式，均以約120公里之車速互相追逐，致路上車輛隨
      時有遭撞擊之虞，而生公眾往來之危險，最後果於併行競
      駛時被告乙○○之車輛與被告甲○○之車輛擦撞，使被告
      乙○○之車輛向左偏駛入來車道而肇事，2人均應論以犯
      刑法第185條第2項前段、第1項之以他法致生往來危險因
      而致人於死罪嫌等語。
    (二)按犯罪事實應依證據認定之，無證據不得認定犯罪事實；
      不能證明被告犯罪者，應諭知無罪之判決，刑事訴訟法第
      154條第2項、第301條第1項定有明文。又刑法第185條第1
      項之壅塞陸路，致生往來之危險罪，係採具體危險制。雖
      不以發生實害為必要，但亦須以壅塞之行為造成往來公共
      危險之狀態，始構成犯罪，最高法院92年度臺上字第6480
      號判決要旨可資參照。
    (三)檢察官論告意旨認被告2人係以競速併行之方式，致生往
      來危險，並因擦撞後失控，再與被害人之車輛對撞肇事，
      係以證人汪志宏之證述及被告2人車輛之擦撞痕跡為主要
      論據。檢察官上訴意旨認：被告二人於案發當日至少有
      三次互相超車行為，分別為第一次通過新海橋之網狀區域
      時，甲○○超過乙○○之車，第二次超過新海橋後，乙○
      ○在甲○○之前，第三次在案發時甲○○超越乙○○之車
      ，乙○○於案發時係欲超越甲○○之車，並非見甲○○
      緊急煞車才往左行駛，甲○○之車左後輪、左側葉子板
      、護條均有擦痕，顯見雙方必有競駛情形發生，否則不會
      如此貼近，被告二人之車多次摩擦，惟陳車並未發生任
      何凹陷，顯見雙方並未嚴重撞擊，絕不可能使乙○○之車
      安全氣囊爆開，另經查看「道路交通事故現場圖」，可發
      現乙○○在對向車道所生之刮地痕，係在相當接近對向外
      側車道處（對向車道寬3.2公尺，刮地痕起點產生於遠離
      中線2.8公尺處），而刮地痕方向亦確實切向原車道，可
      見當時乙○○必為故意駛入對向車道，而欲急速切回等語
      。按刑法第185條之公共危險罪，必須行為人之行為，已
      足生往來車輛之危險，諸如競駛、蛇行、佔據道路等行為
      ，始足當之。若僅於行駛過程中一時性的超車、超速、逆
      向行駛等行為，尚難以本罪繩之。經查：證人汪志宏雖於
      偵訊時證稱：我認為被告2人有競駛，因為我原本自後照
      鏡看到休旅車的大燈，但後來開到我旁邊的是喜美小客車
      ，所以應有競駛行為等語（見93年度偵字第11996號偵查
      卷第29頁）。依此證人汪志宏既係表示本來係看到乙○○
      休旅車之車燈，後來則是看到甲○○之車輛駛到旁邊，由
      其證述內容僅能證明被告二人均有高速駕駛，後被告甲○
      ○有高速超車之行為，不能據而推論被告二人於肇事前有
      競駛行為，此業據證人汪志宏證稱：在肇事路段前，沒有
      看到這兩部車行車狀況（見原審卷第176頁），尚難僅憑
      證人汪志宏推測之詞而認定被告2人有競駛情形。其次，
      被告甲○○雖供稱：當時乙○○的車子在網狀線等閃黃燈
      ，他的車速很慢，大約不到5公里，所以我就從右方超車
      到他車子前面，我的車速4、50公里，我超越他車子之後
      ，我就沒有注意我車子後方來車，我不知道乙○○的車子
      離我後面多遠距離（見原審卷第261、263頁），惟此係被
      告甲○○片面之詞，非僅與證人汪志宏及被告乙○○所陳
      不符，況按其所供，當時被告乙○○時速不到5公里，其
      時速亦僅4、50公里，且甲○○超車之後，不知道乙○○
      之車距離位置，又何以構成競駛可能？而被告乙○○見甲
      ○○之車突然超車又緊急煞車，因急於閃避而跨越分向限
      制線而未緊急煞車，已如前述，並非超車而故意駛入對向
      車道，不能僅憑被告甲○○片面之詞，推測被告2人所駕
      駛之車有三次競駛事實。又，查被告2人之車車側之刮痕
      ，經本院析論在前，僅能證明被告乙○○見被告甲○○超
      車後緊急煞車，向左閃避時，及又與被害人之車碰撞後反
      彈原車道，因此造成兩車二次互有擦損，此亦不足以證明
      係兩車一路併行競駛時所造成之擦痕。至於被告乙○○之
      車安全氣囊，應係撞擊被害人之車後因強大撞擊力而爆開
      ，斯時其車左前輪胎已經爆破而脫落，因離心力及慣性作
      用向右前方滑行至原車道護欄始停止，亦非被告乙○○欲
      急速切回原車道，且查乙○○之車刮地痕起點係位於分向
      限制線1.6公尺之處，檢察官上訴意旨所指似有誤會。至
      檢察官函請台灣省台北縣區車輛行車事故鑑定委員會鑑定
      結果認：本件肇事原因係因被告乙○○、甲○○競駛產生
      擦撞（見第2537號偵查卷第51頁），惟經本院調查並無證
      據可資證明，不能據為被告等不利之認定。
    (四)從而，公訴人雖認被告二人涉犯刑法第185條第2項前段、
      第1項之以他法致生往來危險因而致人於死罪，惟依卷附
      證據，不足形成本院對於被告等涉犯此部份犯罪之確切心
      證，且檢察官亦不能提出其他積極證據或證明方法足資認
      定被告等此犯罪事實，即屬不能認定被告等此部份犯罪，
      惟與前揭論罪（過失致人於死罪）部分間，有實質上一罪
      關係，爰不另為無罪之諭知，附此敘明。
據上論斷，應依刑事訴訟法第368條、369條第1項前段、第364條
、第299條第1項前段，刑法第2條第1項前段、第276條第1項、第
51條第5款（修正前）、第41條第1項前段（修正前）、第62條前
段（修正前）、第74條第1項第1款，修正前罰金罰鍰提高標準條
例第1條前段、第2條，現行法規所定貨幣單位折算新臺幣條例第
2條。判決如主文。
本案經檢察官鄭富銘到庭執行職務。
中    華    民    國    95    年    11    月    24    日
                  刑事第十二庭審判長法  官  陳榮和
                                    法  官  施俊堯
                                    法  官  張正亞
以上正本證明與原本無異。
檢察官如不服本判決，應於收受送達後十日內向本院提出上訴書
狀，其未敘述上訴之理由者並得於提起上訴後十日內向本院補提
理由書（均須按他造當事人之人數附繕本）。
被告甲○○對公共危險部分如不服本判決應於收受送達後十日內
向本院提出上訴書狀，其未敘述上訴之理由者並得於提起上訴後
十日內向本院補提理由書（均須按他造當事人之人數附繕本）。
                                    書記官  劉麗芬
中    華    民    國    95    年    11    月    28    日
附錄本件論罪科刑所用法條全文
刑法第276條
因過失致人於死者，處二年以下有期徒刑、拘役或二千元以下罰
金。
從事業務之人，因業務上之過失犯前項之罪者，處五年以下有期
徒刑或拘役，得併科三千元以下罰金。


司法院資訊處製作；財團法人民間司法改革基金會備份。
